臺灣高等法院民事判決
109年度上字第993號
上  訴  人  陳豐竣  
訴訟代理人  蔡政峯律師
            江昇峰律師                      
被上訴人    李維倫  
訴訟代理人  馬在勤律師
複代理人    陳佳雯律師

上列當事人間請求返還借款事件，上訴人對於中華民國109年6月
4日臺灣士林地方法院108年度訴字第1599號第一審判決提起上訴
，本院於109年12月8日言詞辯論終結，判決如下：
    主      文
上訴駁回。
第二審訴訟費用由上訴人負擔。
    事實及理由
一、上訴人主張：被上訴人因於中國地區投資有資金需求，遂向
    伊借貸人民幣（下同）50萬元（下稱系爭匯款），伊業於民
    國（下同）106年9月6日將系爭匯款匯予被上訴人，兩造未
    約定清償期及利息。嗣伊屢次催請被上訴人返還系爭匯款，
    被上訴人竟否認借貸契約，拒絕返還。如認兩造間未成立借
    貸契約，伊亦僅同意系爭匯款用於投資在中國漳州之新建廠
    房，未同意被上訴人為其他用途，嗣該廠房未通過環評而無
    法建造，伊為給付之法律上原因事後已不存在，被上訴人係
    無法律上原因，受領系爭匯款，致伊受有損害，應成立不當
    得利。伊以起訴狀繕本送達予被上訴人為催告返還系爭匯款
    之意思表示。爰先位依民法第474條第1項之借款返還請求權
    ，備位依民法第179條後段之不當得利返還請求權，訴請返
    還系爭匯款本息，並聲明：被上訴人應給付伊50萬元及自10
    8年9月20日起至清償日止，按年息5％計算之利息，及願供擔
    保，請准宣告假執行等語（原審為上訴人敗訴之判決，上訴
    人聲明不服，提起上訴）。其上訴聲明：㈠原判決廢棄。㈡被
    上訴人應給付伊50萬元及自108年9月20日起至清償日止，按
    年息5％計算之利息。㈢願供擔保請宣告假執行。
二、被上訴人則以：伊否認兩造間成立消費借貸契約及不當得利
    。上訴人因知悉伊與訴外人即位於中國大陸地區南安市之易
    騰機械有限公司（下稱易騰公司）負責人林清瑤於中國大陸
    地區從事鐵件鑄造生意，經營穩定，上訴人欲透過其友人承
    接雲南高速公路工程之零件訂單（下稱系爭訂單），遂提議
    與伊及有鑄鐵工廠執照之易騰公司合作，約定由上訴人以10
    0萬元、伊以50萬元分別投資易騰公司以擴建廠房，增加產
    能，俾能承接系爭訂單。伊於收受系爭款項後，已分9次分
    別將款項匯入林清瑤所指定之帳戶，伊亦出資78萬元投資，
    易騰公司並出具兩造之股東出資證明書（下稱系爭證明書）
    交由伊收執。故上訴人不得依消費借貸及不當得利法律關係
    請求返還系爭匯款等語，資為抗辯。其答辯聲明：㈠上訴駁
    回。㈡如受不利判決，願預供擔保請准宣告免為假執行。
三、查兩造對於上訴人於106年9月6日將系爭匯款匯予被上訴人
    之事實，並不爭執，復有上訴人提出之中國工商銀行匯款單
    影本為證【見原審108年度湖調字第370號（下稱第370號）
    卷第11頁】，自堪信為真實。
四、本院得心證之理由：
　　上訴人先位主張兩造間成立消費借貸契約，依民法第474條
    第1項之借款返還請求權請求返還系爭匯款本息；備位主張
    被上訴人成立不當得利，依民法第179條後段之不當得利返
    還請求權請求返還系爭匯款本息，然均為被上訴人所否認，
    並以前詞置辯。茲就兩造爭點析述如下：
  ㈠關於民法第474條第1項之借款返還請求權部分：
  ⒈按稱消費借貸者，於當事人間必本於借貸之意思合致，而有
    移轉金錢或其他代替物之所有權於他方之行為，始得當之。
    是以消費借貸，因交付金錢之原因多端，除有金錢之交付外
    ，尚須本於借貸之意思而為交付，方克成立。倘當事人主張
    與他方有消費借貸關係存在者，自應就該借貸意思互相表示
    合致及借款業已交付之事實，均負舉證之責任，其僅證明有
    金錢之交付，未能證明借貸意思表示合致者，仍不能認為有
    該借貸關係存在（最高法院98年度台上第1045號判決意旨參
    照）。又當事人主張有利於己之事實者，就其事實有舉證之
    責任。民事訴訟法第277條本文定有明文。本件被上訴人雖
    自認收受系爭匯款，惟否認兩造間成立消費借貸契約，則依
    上開規定，自應由上訴人就兩造間有借貸意思表示合致之利
    己事實，負舉證責任。惟上訴人未能提出消費借貸契約、借
    據或兩造間之往來文件等足以證明兩造間有借貸契約意思表
    示合致之證據資料，則其主張兩造間已成立消費借貸契約一
    節，自難採信。
  ⒉又上訴人因認其經由中國友人之人際關係可取得系爭訂單，
    及因知悉被上訴人在中國與易騰公司合作從事鐵件鑄造多年
    ，欲找被上訴人一起承接系爭訂單，遂與被上訴人、林清瑤
    約定共同投資易騰公司，以擴充廠房，增加產能，日後承接
    系爭訂單可獲利，系爭匯款即係上訴人之投資款等情，業據
    證人即上訴人配偶李佩璇於原審證稱：我先生即上訴人對伊
    陳述，其在雲南之朋友有管道可取得興建高速公路所需零件
    訂單，剛好伊胞弟即被上訴人在做鑄造業，大陸也有工廠，
    但上訴人嫌被上訴人工廠做的東西不好，即謂要跟被上訴人
    一起投資一間在大陸的工廠，之後上訴人跟伊說要將其雲南
    房產賣掉，拿買賣價金投資，因大陸賣房產須配偶同意，伊
    遂拿結婚證書、同意書至新店法院公證後寄回大陸，讓上訴
    人賣上開房產。某次兩造一起從大陸回來時，上訴人跟伊說
    已把投資款給被上訴人，被上訴人最好能做起來，如做不起
    來要給伊和被上訴人好看，伊因上述投資還打電話給被上訴
    人，拜託被上訴人不要跟上訴人合作，因投資不一定賺錢，
    伊不想伊之日子更難過等語甚詳（見原審卷第56至58頁），
    核與被上訴人於原審陳稱：伊與易騰公司有業務往來，伊接
    到國外訂單有請易騰公司製造，上訴人跟伊說在雲南認識高
    官接到高速公路工程，上訴人可取得系爭訂單，問伊有無鑄
    造廠可幫忙生產，伊即安排上訴人至大陸與林清瑤洽談投資
    ，上訴人承諾投資易騰公司100萬元，易騰公司另找土地建
    廠製造系爭訂單之零件，事後上訴人只匯50萬元，伊出資6
    、70萬元，易騰公司有寄系爭證明書予伊，後來因辦理設廠
    過程無法取得環保證，遂改由易騰公司在現有工廠之後方擴
    建廠房接單生產零件，目前廠房蓋好，機器設備到位，但後
    來沒有訂單，故未生產等語（見原審卷第62至64頁）所述情
    節大致相符，故上訴人給付系爭匯款予被上訴人之原因並非
    因兩造間已成立消費借貸契約，而純係投資易騰公司，擬增
    加道路工程鑄件產能，作為上訴人日後承接系爭訂單之準備
    ，堪予採認。
　⒊復觀之兩造於106年8月31日以通訊軟體對話如下：「（上訴
    人）下星期一先60過去」、「剩下本人去辦過戶」、「搞不
    好！未來的單都有了！道路工程的鑄件。」、「反正10號前
    到位」、「（被上訴人）那就發了。我10號廈門，阿瑤（指
    林清瑤）說生意好到不行！」、「（上訴人）怕吞不下去。
    」、「（被上訴人）那不會，有多少能力就做多少。」、「
    （上訴人）以後單子是下你公司還是……」、「反正先看有沒
    賺頭！再接單也行」、「到時錢是我的戶頭匯出的。」（見
    原審第370號卷第56至60頁）；事後上訴人於106年9月6日14
    時29分再傳簡訊予被上訴人謂：「匯了50
　　！請查收」、被上訴人回覆：「好，感謝，收到」等語（見
    原審第370號卷第62頁），則由兩造上開簡訊對話脈絡，係
    談論道路工程鑄件之未來接單情事，未有隻字片語論及兩造
    間之50萬元消費借貸契約。故上訴人應係以投資易騰公司，
    期能擴充產能，為日後接單之需求預作準備，為其匯款之原
    因。又上訴人謂：「當初為了要生產道路工程鑄件，原本易
    騰機械有限公司產能不足，所以才約定要另在漳州蓋新廠房
    ，當初並沒有約定漳州廠房是易騰機械有限公司的廠房」等
    語（見原審卷第120頁），即承認兩造確實曾約定為生產道
    路工程鑄件，欲於漳州新建廠房以承接訂單。是被上訴人抗
    辯上訴人係為投資始給付系爭匯款一節，洵足採信。
  ⒋另上訴人主張：因被上訴人於106年時與他人合資成立新公司
    ，擴廠資金不足，欲補資金，遂要求伊先進入被上訴人欲擴
    張的廠房當短暫股東，待被上訴人資金逐年補入後伊就退出
    ，退出就是逐年返還的意思，看被上訴人資金補進多少就還
    多少，還到滿50萬元，伊有要求當短暫股東的先決條件是這
    個廠所有環評證件、工商執照都要完備，始得動用伊匯入的
    50萬元等語（見原審卷第59至60頁），上訴人自承答應擔任
    新擴建廠房之短暫股東而匯入系爭匯款，則依上訴人所述，
    系爭匯款顯非以消費借貸契約為原因甚明。又上訴人雖謂「
    待被上訴人資金逐年補入後伊就退出」、「伊有要求當短暫
    股東的先決條件是這個廠所有環評證件、工商執照都要完備
    ，始得動用伊匯入的50萬元」等語，然系爭匯款如為被上訴
    人借入以投資事業，則衡情上訴人應無干涉被上訴人日後如
    何運用該筆借款之理，又豈會限制需環評證件及工商執照均
    具備後始可動用。再則，兩造就還款方式僅需約定清償期即
    可，當無需以「被上訴人資金補進多少就償還多少」之如此
    迂迴、模糊方式為清償期之必要。故上訴人所謂匯款係為充
    任短暫股東及日後視被上訴人資金補入多少即償還多少一詞
    ，顯與一般民眾消費借貸常情相悖，而非可信。
  ⒌再佐證上訴人於起訴狀中先陳述：系爭匯款為被上訴人另有
    工作上資金調度需要所為借款等語（見原審第370號卷第8頁
    ），於被上訴人抗辯系爭匯款係投資款後，改稱：伊確有與
    被上訴人討論投資易騰公司之事，但伊發現該投資不可行，
    伊明確向被上訴人表示不參與投資後，被上訴人自己欲投資
    而向伊借貸系爭匯款等語（見原審卷第26頁）；嗣再改稱：
    被上訴人擴廠資金不足，要伊先擔任短暫股東，俟被上訴人
    資金逐年補進後伊再退出，伊有要求工廠所有證照齊備始可
    動用系爭匯款，否則不准動用，被上訴人資金補進多少就還
    伊多少，逐年返還至系爭匯款之數額等語（見原審卷第59至
    60頁）；復陳稱：如認系爭匯款為投資款，伊欲投資漳州廠
    房，當初為要生產道路工程鑄件，易騰公司產能不足，始約
    定另在漳州蓋新廠房，兩造約定等環評後再討論新廠房為哪
    間公司所有等語（見原審卷第120至121頁），上訴人就系爭
    匯款之原因事實前後主張情節不一，其所謂被上訴人向伊借
    貸系爭匯款，兩造成立借貸契約等語，已難遽信。
　⒍上訴人復以被上訴人提出之易騰公司股東出資證明書（見原
    審第370號卷第76頁）未依臺灣地區與大陸地區人民關係條
    例（下稱兩岸人民關係條例）規定為驗證，並無證據能力，
    且該文書所載事項與中國公司法未合、易騰公司登記事項未
    變更登記列上訴人為股東等，主張被上訴人辯稱系爭匯款為
    投資款並不可採云云（見原審卷第122至123頁、第140至146
    頁）。然按在大陸地區製作之文書，經行政院設立或指定之
    機構或委託之民間團體驗證者，推定為真正，兩岸人民關係
    條例第7條定有明文。準此，倘未依上開規定驗證之大陸地
    區文書，僅不生推定為真正之法律效果，提出文書者需證明
    該文書之真正，尚非指未依法驗證之大陸地區文書一律為非
    真正。又被上訴人抗辯系爭匯款乃上訴人投資易騰公司，擬
    擴充產能之投資款一情，除證人李佩璇出庭作證外，尚有上
    訴人於106年9月6日匯款前後之兩造上開簡訊對話為證，業
    如前述，換言之，被上訴人並非僅以上開易騰公司出具之股
    東出資證明書（見原審第370號卷第76頁）為據，故縱使上
    開易騰公司股東出資證明書未依上開規定進行驗證，仍不能
    變更系爭匯款非借款之性質。上訴人前揭主張，仍非可取。
  ⒎此外，上訴人未提出其他有利證據證明兩造業就系爭匯款達
    成借貸意思表示之合致而成立借貸契約，則其依民法第474
    條第1項之借款返還請求權請求返還系爭匯款本息，為無理
    由。
  ㈡關於民法第179條後段之不當得利請求權部分：
  ⒈按無法律上之原因而受利益，致他人受損害者，應返還其利
    益。雖有法律上之原因，而其後已不存在者亦同，民法第17
    9條定有明文。惟於他方係因給付而得利時，所謂無法律上
    原因係指給付欠缺給付之目的，主張該不當得利請求權存在
    之當事人，自應舉證證明該給付欠缺給付之目的（最高法院
    97年台上字第332號判決意旨參照）。是以，被上訴人收受
    系爭匯款乃係因上訴人之給付行為，如主張成立不當得利，
    依法即應由上訴人舉證證明該給付欠缺給付之目的。
  ⒉上訴人主張系爭匯款係為投資於漳州新建廠房，但因該廠房
    環評未通過，致未能建造，原有法律上原因事後已不存在，
    其得依民法第179條後段之不當得利法律關係請求被上訴人
    返還系爭匯款等語。被上訴人雖不爭執漳州新廠房未領得環
    評證之事實，然抗辯縱使無法新建廠房，兩造與易騰公司亦
    約定以擴充易騰公司原有廠房之方式，達到承接系爭訂單目
    的，事後原有廠房已擴建、機器設備亦到位等語（見原審卷
    第64頁）。則依前揭說明，上訴人就系爭匯款之投資範圍僅
    限於漳州新建廠房，如無法新建時即收回資金之利己事實，
    應盡舉證責任，惟上訴人此一利己主張僅陳述「因雙方只有
    口頭約定，沒有舉證」（見原審卷第121頁），即無舉證以
    實其說，自難為對之有利認定。
  ⒊又兩造為承接系爭訂單獲利，始約定投資易騰公司，以擴充
    產能，製造高速公路道路工程鑄件，業如前述，上訴人既預
    期有系爭訂單承接在即，承製大量道路工程之鑄件，不久即
    能賺取可觀利潤，於此營業銷售榮景大好之情形下，既因未
    能取得環保證，致無法於漳州新建廠房，則全體投資者改弦
    易轍，擴充易騰公司原有廠房以擴充機器增加產能方式，俾
    達成承接系爭訂單獲利之目的，合乎一般商業經營常情，是
    被上訴人辯稱兩造與易騰公司約定如新廠房無法建造，則以
    易騰公司原有廠房擴充產能之方式接單一節，並未違反上開
    一般商業經營常情，較為可信。反之，上訴人主張系爭匯款
    並非投資易騰公司之舊廠房擴建，假如新廠房無法建造，則
    兩造尚需後續討論云云（見原審卷第121頁）。然查「廠房
    」乃附屬於公司行號，為該公司之營業目的而建廠，一般人
    之投資行為係投資公司為主要標的，實無不投資易騰公司，
    而僅投資易騰公司之某一個新建廠房之理。況且如上訴人欲
    投資一家與易騰公司全然無關之新公司（即新建廠房），則
    被上訴人與上訴人於106年8月31日上開簡訊對話，更無轉述
    易騰公司之負責人林清瑤表示公司陳述營運狀況良好之必要
    （「阿瑤說生意好到不行」-見原審第370號卷第58頁）。另
    系爭匯款數額非微，上訴人就所投資廠房係隸屬於何一家公
    司，應無不知之理，其主張新建廠房並未約定需登記為何一
    公司所有云云，顯與一般公司登記實務有悖，自非可信；遑
    論上訴人先前已以言詞及書狀敘明其於系爭匯款前，確有與
    被上訴人討論投資易騰公司等相關事項（見原審卷第26頁、
    第32頁），其竟改稱未聽過易騰公司（見原審卷第62頁第1
    行），尤見上訴人就本件投資事實始末所述，非無編造利己
    部分為陳述。故上訴人主張其投資範圍僅限漳州新廠房，而
    不及易騰公司原有廠房擴建一詞，洵非足採。
  ⒋上訴人再主張依被上訴人所提出陳證一至陳證九之單據影本
    （見本院卷第125至153頁）僅能證明被上訴人匯款予第三人
    ，並無法證明被上訴人業將系爭匯款交付予易騰公司云云（
    見本院卷第180頁），惟被上訴人親自或透過其大陸地區員
    工張榮輝匯款至易騰公司負責人林清瑤指定之帳戶，前後九
    次，已達128萬元（被上訴人投資78萬元、上訴人投資50萬
    元）等情，業據被上訴人於原審陳述明確，並提出上開證據
    資料為證（見原審卷第123頁、本院卷第125至153頁），核
    與易騰公司出具之股東出資證明書所載兩造之實際出資 額
    相符（見原審第370號卷第74至76頁）。再參諸被上訴人抗
    辯兩造於107年6月12日二度同赴中國拜訪客戶，並參觀已擴
    建完成之新廠房，此有跆商旅行社股份有限公司出具被上訴
    人與上訴人於107年6月12日至同年月17日同赴泉州之機票證
    明為證（見原審第370號卷第68頁），上訴人亦不否認與被
    上訴人同赴中國（見原審卷第60頁），則兩造當時具有姻親
    關係，對彼此之信用、經濟、人格特質之認識及了解均與一
    般朋友關係不同，則自上訴人106年9月6日匯款後，迄兩造
    於107年6月12日同赴中國泉州止，其間將近10個月，如被上
    訴人收取系爭匯款後，根本未依約定履行，上訴人豈有未為
    任何異議，反而願意與被上訴人同赴中國之理。是上訴人主
    張其僅同意當短暫股東及投資限於漳州新建廠房，及被上訴
    人未轉交系爭匯款予易騰公司等，難認與事實相符，而非可
    取。
　⒌基上，上訴人既未提出證據證明系爭匯款有何欠缺給付之目
    的，即系爭匯款僅為投資漳州新建廠房而非投資易騰公司擴
    建原有廠房，自應承擔上開事實真偽不明之不利益，上訴人
    依不當得利法律關係請求被上訴人返還系爭匯款本息云云，
    不應准許。
五、綜上所述，上訴人雖有給付系爭匯款予被上訴人之事實，但
    既不能證明兩造間之消費借貸意思表示合致，或給付之原因
    事後不存在，則其先位請求依借款返還請求權，及備位請求
    依不當得利返還請求權，請求被上訴人給付50萬元，及自10
    8年9月20日起至清償日止，按年息5％計算之利息，均無理由
    ，不應准許。又上訴人之訴既經駁回，其假執行之聲請失所
    依據，應併予駁回之。從而原審所為上訴人敗訴之判決，並
    無不合。上訴論旨指摘原判決不當，求予廢棄改判，為無理
    由，應駁回上訴。
六、本件事證已臻明確，兩造其餘之攻擊或防禦方法及所用之證
    據，經本院斟酌後，認為均不足以影響本判決之結果，爰不
    逐一論列，附此敘明。
七、據上論結，本件上訴為無理由，依民事訴訟法第449條第1項
    、第78條，判決如主文。
中　　華　　民　　國　　109 　年　　12　　月　　22　　日
                  民事第二十一庭
                      審判長法  官  翁昭蓉
                            法  官  鍾素鳳
                            法  官  呂淑玲
正本係照原本作成。
如不服本判決，應於收受送達後20日內向本院提出上訴書狀，其
未表明上訴理由者，應於提出上訴後20日內向本院補提理由書狀
（均須按他造當事人之人數附繕本）上訴時應提出委任律師或具
有律師資格之人之委任狀；委任有律師資格者，另應附具律師資
格證書及釋明委任人與受任人有民事訴訟法第466 條之1第1項但
書或第2項（詳附註）所定關係之釋明文書影本。如委任律師提
起上訴者，應一併繳納上訴審裁判費。
中　　華　　民　　國　　109 　年　　12　　月　　23　　日
　　　　　　　　　　　　    　書記官  黃雯琪
附註：
民事訴訟法第466條之1（第1項、第2項）：
對於第二審判決上訴，上訴人應委任律師為訴訟代理人。但上訴
人或其法定代理人具有律師資格者，不在此限。
上訴人之配偶、三親等內之血親、二親等內之姻親，或上訴人為
法人、中央或地方機關時，其所屬專任人員具有律師資格並經法
院認為適當者，亦得為第三審訴訟代理人。